臺灣高雄地方法院刑事判決　　　　　　 100年度選訴字第32號
公　訴　人　臺灣高雄地方法院檢察署檢察官
被　　　告　李登
選任辯護人　林石猛律師
　　　　　　李衣婷律師
被　　　告　王世賢
選任辯護人　蔡長佑律師
上列被告因違反公職人員選舉罷免法案件，經檢察官提起公訴（
99年度選偵字第376 號），本院判決如下：
    主  文
李登犯公職人員選舉罷免法第九十九條第一項之交付賄賂罪，
處有期徒刑年陸月，褫奪公權肆年。
王世賢犯有投票權人收受賄賂罪，處有期徒刑肆月，如易科罰金
，以新臺幣壹仟元折算壹日，褫奪公權壹年，扣案所收受之賄賂
新臺幣壹仟伍佰元，沒收之。
    事  實
一、李登為改制前高雄縣鳳山市福祥里里長（亦當選改制後高
    雄市鳳山區之福祥里里長），為使民國99年高雄市第1 屆市
    長、議員暨里長選舉，高雄市第五選區（鳳山區）登記第11
    號市議員候選人王榮仁當選，竟基於對有投票權人交付賄賂
    ，而約其投票權為一定行使之犯意，於99年11月1 日至4 日
    間某日上午10時許（起訴書誤載為99年11月10日上午10時許
    ），適有設籍於該第五選區、戶籍內3 人有市議員投票權之
    王世賢，因欲向李登辭退選舉當天擔任投票監察員之工作
    而前往李登位在高雄市○○區○○里○○街66號住處兼服
    務處時，李登見四下無人遂以1 票新臺幣（下同）500 元
    之代價，交付1,500 元之賄款予王世賢，要求王世賢及其家
    中有投票權人投票支持王榮仁，王世賢即基於投票受賄之犯
    意收受並允諾之。嗣經臺灣高雄地方法院檢察署檢察官接獲
    情資後指揮法務部調查局高雄市調查處調查官於99年11月26
    日傳喚王世賢到案說明，經王世賢於偵查中自白犯罪，因而
    循線查悉上情，並扣得王世賢所收受之賄款1,500 元。
二、案經臺灣高雄地方法院檢察署檢察官指揮法務部調查局高雄
    市調查處偵查起訴。
    理  由
壹、證據能力部分：
一、被告王世賢於調查局詢問時之供述部分：
  (一)被告王世賢之辯護人辯稱：本件調查官於99年11月26日前往
    被告王世賢住處時，未出示傳票即強行將被告王世賢帶回調
    查局，顯見係以非法拘提之方式強制被告王世賢到場接受詢
    問，故此傳喚被告王世賢之程序不合法云云。惟查，證人即
    調查官張偉民於本院審理時證稱：當天係檢察官開立傳票指
    揮其與其他同事前往傳喚被告王世賢及王世賢妻兒等3 人到
    案，到場後其出示傳票予被告王世賢時，被告王世賢即坦承
    有收受選舉賄款一事，並堅持此事與妻兒無涉，其請示檢察
    官獲准後便請被告王世賢帶身分證及證件隨同其回到調查局
    接受詢問，被告王世賢沒有抗拒或反對之意等語（參本院卷
    第153 、154 、16 4頁），並提出傳票3 紙在卷可考（參本
    院卷第203 ～205 頁）。佐以被告王世賢之調查筆錄、搜索
    扣押筆錄，均有被告王世賢之簽名、蓋章一節，有上開各筆
    錄在卷可查（參偵一卷第4 、7 頁），且經本院勘驗被告王
    世賢之調詢筆錄，不僅均無被告王世賢質疑調查官何以強行
    帶其回調查局詢問之言語，被告王世賢尚於調查官詢問其來
    調查局之事有無告訴其他人時，答稱「我只有跟太太說要出
    去，沒人知道我要來這邊」等語，有本院勘驗筆錄附卷可考
    （參本院卷第116 頁），足徵被告王世賢於調查官表明來意
    後，尚能自由返回其住處拿取印章及交代行蹤，此情確與證
    人張偉民上開證稱之情節相符，堪認被告王世賢案發當天應
    係出於己意而同意隨調查官回調查局接受詢問一情，至為顯
    明，從而，被告王世賢之辯護人辯稱：傳喚程序不合法云云
    ，即與事實不合，而難以憑取。
  (二)被告王世賢之辯護人又辯稱：調查官在製作調查筆錄前，即
    就相關案情在車上詢問被告王世賢，然卻未依刑事訴訟法第
    95條規定告知被告王世賢3 項權利，此部分之程序亦不合法
    云云。惟查：
  1.按檢察事務官、司法警察官或司法警察詢問受拘提、逮捕之
    被告或犯罪嫌疑人時，違反第95條第2 款、第3 款之規定者
    ，所取得被告或犯罪嫌疑人之自白及其他不利之陳述，不得
    作為證據。但經證明其違背非出於惡意，且該自白或陳述係
    出於自由意志者，不在此限。刑事訴訟法第158 條之2 第1
    項、第2 項定有明文。此等司法警察官或司法警察應行遵守
    實踐之法定義務，於其製作犯罪嫌疑人詢問筆錄時固不論矣
    ；即犯罪嫌疑人經司法警察官或司法警察拘提或逮捕之後，
    舉凡只要是在功能上相當於對犯罪嫌疑人為案情之詢問，不
    論係出於閒聊或教誨之任何方式，亦不問是否在偵訊室內，
    即應有上開規定之準用，而不能侷限於製作筆錄時之詢問，
    以嚴守犯罪調查之程序正義，落實上開訴訟基本權之履踐，
    俾與「公民與政治權利國際公約」第9 條第2 款規定於拘捕
    時應受告知權利之精神相契合，並滿足擔保此階段陳述任意
    性之要求（最高法院99年度台上字第1893號判決意旨參照）
    ，合先敘明。
  2.本件證人張偉民於本院審理時證稱：其依檢察官指揮到被告
    王世賢住處時，是王世賢出來應門，其出示傳票並表明係為
    違反選舉罷免法等事之來意後，王世賢就坦承里長李登曾
    交付1,500 元之賄款為市議員買票，當時因為還沒正式詢問
    ，所以只有告知被告王世賢現在所講的話將來可能都會當作
    證據，沒有告知被告王世賢可保持緘默等權利事項，但後來
    正式製作筆錄時，就有依法告知權利事項等語（參本院卷第
    156 、166 ～167 頁）。是依上開證人所述，調查官在正式
    製作筆錄前就本件被告王世賢收受賄賂等案情之詢問，固有
    未依刑事訴訟法第95條規定告知權利之情事，依上開說明，
    此部分自有刑事訴訟法第158 條之2 規定之適用。然依證人
    張偉民上開所證，被告王世賢係於調查官表明來意後，即主
    動供出其受收賄款之情事，並配合調查官前往調查局接受詢
    問，復於製作調查筆錄時，經調查官依法告知權利事項後，
    猶為與前開陳述一致之供述內容，並於製作調查筆錄時供稱
    ：「... 我跟你說，我最實在的，對不對，不然... 這五百
    年前的事，我為何要告訴你... 所以該知道的我會說，不知
    道就不知道，但是也不能亂說... 。」等語，有本院勘驗筆
    錄在卷可憑（參本院卷第109 ～110 頁），足徵調查官於製
    作調查筆錄前漏未告知刑事訴訟法第95條規定之權利事項等
    情，確非出於惡意所為，且被告王世賢於斯時及嗣後製作調
    查筆錄時之供述均係出於其自由意志，並無任何違背其意思
    之外力存在，本院因認被告王世賢之調查筆錄應有刑事訴訟
    法第158 條之2 第1 項但書規定之適用，依法仍有證據能力
    ，故被告王世賢之辯護人上開所辯，亦不足採。
  (三)被告王世賢之辯護人又辯稱：被告王世賢於製作調查筆錄時
    一再表示頭痛、身體不舒服，可見其於調詢時之自白非出於
    本意，故應無證據能力云云。惟經本院勘驗被告王世賢於調
    查局接受詢問之過程，被告王世賢回話語調正常，多能切中
    題意回答應答順暢，聲音中氣十足，無精神不濟而胡亂回答
    或答非所問，並有更正調查官訊問問題之錯誤或誤解其回答
    之情況，且調查官在訊問案情內容前，曾徵詢被告王世賢之
    身體狀況，並得到被告王世賢之同意後方繼續就案情之重要
    事項予以詢問，復於詢問過程及詢問即將結束被告王世賢表
    示身體不舒服時，均給予被告王世賢休息之機會，有本院勘
    驗筆錄在卷可查（參本院卷第113 ～117 頁），顯見被告王
    世賢於調詢時之精神狀況尚佳，且無精神不濟而胡亂回答或
    答非所問之情，所為之陳述應係出於自由意志無訛，被告王
    世賢之辯護人又無法提出證據證明被告王世賢何段之供詞係
    因頭痛或身體不舒服而為不實之陳述，是其所辯亦不足取。
  (四)被告李登之辯護人又辯稱：調查官於詢問被告王世賢時，
    以「檢察官可以給你緩起訴」、「如果把錢交出，晚上不用
    被羈押」等語利誘被告王世賢，是被告王世賢於調詢時之供
    述乃調查官以違法之不正取證方式所取得，非出於被告王世
    賢之自由意識，自無證據能力云云。惟查，本院勘驗被告王
    世賢之調詢光碟，調查官固有「你態度良好，都有承認嘛，
    檢察官可以給你緩起訴」等語（參本院卷第111 頁），然觀
    之調查官上開言語之時間點，均係在被告王世賢供述被告李
    登於何時、地，交付1,500 元予被告王世賢，並囑其投票
    支持市議員候選人王榮仁等情之後，已難認調查官嗣後之上
    揭言語與被告王世賢前開自白間有何關聯性存在；且調查官
    並非有權決定緩起訴與否之人，其上開言語充其量僅能視為
    係對被告王世賢就法律之規定及檢察官可能之處置方式予以
    告知，核與刑事訴訟法規定之「利誘」等不正訊問方式，尚
    屬有間，此外，本院勘驗被告王世賢上開光碟，亦核無辯護
    人所稱調查官有以「如果把錢交出，晚上不用被羈押」等語
    利誘被告王世賢為不實陳述之情形，是其所辯，既乏依據，
    又與事實不合，亦不可採。
  (五)再按被告以外之人於檢察事務官、司法警察官或司法警察調
    查中所為之陳述，與審判中不符時，其先前之陳述具有較可
    信之特別情況，且為證明犯罪事實存否所必要者，得為證據
    ，刑事訴訟法第159 條之2 定有明文。本件被告王世賢於調
    查局就被告李登部分所為之陳述，與其嗣後於本審審理時
    ，以證人身分就被告李登被訴案件所為證述，先後固有陳
    述不符之情形。惟本院審酌被告王世賢於調查局所為之陳述
    ，係在記憶猶新情況下作成，未受外界污染，與事實較為接
    近，且尚無時間慮及其陳述對被告李登之影響，陳述自較
    趨近於真實，再參之被告王世賢上開於調查局所為之陳述，
    係出於自由意識下所為一節，已據本院認定如前，足認被告
    王世賢於調查站時出於自由意志之陳述，較之其於本院審理
    時面對同案被告李登在庭之人情壓力而為之證述，客觀上
    應具有較可信之特別情況，且亦為證明犯罪事實存否所必要
    ，揆諸上揭規定，證人即被告王世賢於調詢中之陳述自有證
    據能力。
二、被告王世賢於檢察官訊問時之陳述部分：
  (一)被告王世賢之辯護人辯稱：被告王世賢於製作調查筆錄時已
    有頭痛、身體不舒服之情形，且被告王世賢於檢察官訊問前
    已在調查局待了5 個多小時，對其身體負荷甚重，故其於偵
    查中之供述，應非出於自由意識而無證據能力云云。然查被
    告王世賢於調詢時，固有表示頭痛等不舒服之情形，有本院
    勘驗筆錄可佐（參本院卷第115 頁），然調查官於被告王世
    賢為此陳述時，已賦予被告王世賢休息及用餐之時間，有上
    開勘驗筆錄及調查筆錄在卷可證（參本院卷第115 頁，偵一
    卷第4 頁），且經本院勘驗被告王世賢於偵查中之訊問光碟
    ，被告王世賢均能就檢察官之訊問予以回答，其間亦無身體
    不適倒下或答非所問而遭檢察官糾正之情形，堪認被告王世
    賢於檢察官訊問時之精神狀況亦佳，亦無精神不濟而胡亂回
    答或答非所問之情，故其所為之陳述應係出於自由意志無誤
    ，故被告王世賢之辯護人上開所辯，亦難憑取。
  (二)被告李登、王世賢之辯護人又辯稱：檢察官於命被告王世
    賢作證時，漏未依法告知被告王世賢得拒絕證言，已侵犯被
    告不自證己罪之核心，而違正當法律程序，故被告王世賢於
    檢察官訊問時之證述，應無證據能力云云。惟按證人恐因陳
    述致自己或與其有前條第1 項關係之人受刑事追訴或處罰者
    ，得拒絕證言。證人有第181 條之情形者，應告以得拒絕證
    言。刑事訴訟法第181 條、第186 條第2 項分別定有明文。
    查本院勘驗被告王世賢於檢察官訊問時之偵查光碟，檢察官
    於將被告王世賢之身分由被告轉為證人時，固有未告知證人
    王世賢得拒絕證言之規定，有本院勘驗筆錄在卷可考（參本
    院卷第173 頁）；然依刑事訴訟法第158 條之4 之規定，檢
    察官上開違背法定程序取得之證據有無證據能力，仍應審酌
    人權保障及公共利益之均衡維護等為定。本院審酌被告王世
    賢於檢察官以被告身分訊問之初，即已坦承被告李登曾於
    何時、地，交付1,500 元並囑其投票支持市議員候選人王榮
    仁之情節，且與其於調查局之陳述互核一致，故檢察官聽聞
    被告王世賢上開供述後隨即將被告王世賢之身分轉為證人，
    雖漏未告知拒絕證言之部分，然因被告王世賢早已就案件情
    節全盤供出，並未因檢察官漏未告知拒絕證言事項而有所歧
    異或受有終局性之損害，亦難認檢察官上開程序之違反係出
    於惡意所為，考量賄選侵蝕民主政治之基石甚深，對公共利
    益之危害甚大，且檢察官上開違反程序之客觀情節尚輕，對
    被告王世賢之防禦權影響甚微，本院因認被告王世賢於偵查
    中之證述，雖有上開瑕疵，然經權衡結果，仍應認具有證據
    能力，方符合立法之本旨，此外，本院亦查無證人即被告王
    世賢於檢察官前之證述情節有何其他顯不可信之情況，自屬
    刑事訴訟法第159 條之1 第2 項所規定傳聞法則之例外，應
    有證據能力，故被告李登、王世賢之辯護人上開無證據能
    力之辯詞，即為本院所不採。
三、又按被告以外之人於審判外之陳述雖不符刑事訴訟法第159
    條之1 至之4 等4 條之規定，而經當事人於審判程序同意作
    為證據，法院審酌該言詞陳述或書面陳述作成時之情況，認
    為適當者，得為證據。而當事人、代理人或辯護人於法院調
    查證據時，知有前項不得為證據之情形，而未於言詞辯論終
    結前聲明異議者，視為有前項之同意，刑事訴訟法第159 條
    之5 定有明文。查本判決後述所引用文書形式之供述證據，
    性質雖屬傳聞證據，且當事人均已知上述證據乃傳聞證據，
    而未於言詞辯論終結前聲明異議，本院審酌該文書形式之供
    述證據部分，無證據證明此等證據有何遭變造或偽造情事，
    認為以之作為本件論証之證據，均與待證事實具有關聯性，
    作為本案之證據亦屬適當，揆諸前開規定，上開證據均具有
    證據能力。
四、另被告王世賢於99年11月26日經調查官詢問時，自行交付供
    扣案之賄款現金1,500 元，因被告王世賢自承：交付扣案之
    1,500 元現金為被告李登當天所交付之賄款，因其不敢花
    用，所以可以繳回等語，有本院勘驗筆錄附卷可參（見本院
    卷第112 頁），參之被告王世賢係在家中，無預警為調查官
    持傳票約談到案，本不可能專程為提供調查而另行提領現金
    交扣案，且被告王世賢亦供稱：賄款都在其身上，沒有告訴
    妻子、兒子等語（參本院卷第113 頁），足見被告王世賢所
    供稱其隨身交付之1,500 元現金係被告李登當天所交付之
    賄款，堪信為真，自與本案待證事項有事實上之關聯性，應
    認為有證據能力。
貳、實體部分：
一、訊據被告李登、王世賢均矢口否認有何交付賄賂、收受賄
    賂之犯行，被告李登辯稱：其當時忙於自己之選舉，沒有
    時間幫市議員買票，其並無交付1,500 元之賄款予被告王世
    賢之行為云云；被告王世賢辯稱：調查官到場就強制將其架
    上車帶回調查局詢問，且在車上還一直向其表示只要交出1,
    500 元就不會被收押，其在調查局、檢察官面前接受訊問時
    因血壓飆高、身體狀況不好，故回答之內容均非出於本意云
    云。經查：
  (一)被告王世賢設籍於99年高雄市第1 屆市長、議員暨里長選舉
    之第五選區（鳳山區）、且其戶籍內共有其與妻子王孫桂香
    、兒子王照慶等3 人擁有該屆選舉市議員投票權等情，有全
    戶戶籍資料（完整姓名）查詢結果附卷可稽（參偵二卷第8
    、11、12頁）；而被告李登係改制前高雄縣鳳山市福祥里
    里長，且亦當選改制後高雄市鳳山區之福祥里里長，另案外
    人王榮仁亦參選該屆選舉第五選區（鳳山區）市議員候選人
    登記為第11號之情，有選舉資料庫網站、網路社區報在卷可
    按（參偵二卷第7 、9 、10頁），且為被告李登、王世賢
    所不爭執，是此部分之事實，堪以認定。
  (二)又被告王世賢於99年11月1 日至4 日間某日上午10時許，因
    欲向被告李登辭退該屆選舉擔任投票監察員之工作，而隻
    身前往被告李登上開福祥街住處兼服務處之事實，業據被
    告王世賢供稱：其係在99年11月初，即99年11月4 日選舉投
    票監察員講習前去找被告李登等語明確（參本院卷第81頁
    ），並有高雄市選舉委員會100 年2 月21日函、高雄市鳳山
    區公所100 年2 月15日函附卷可佐（參本院卷第38～40頁）
    ；至起訴書雖記載被告王世賢係於99年11月10日上午10時許
    前往被告李登上開住處等語，然起訴書此段記載，乃依據
    被告王世賢於調查局詢問時之供詞而設，惟細譯被告王世賢
    上開調詢筆錄，已載有「詳細日期記不清處，我記得在監票
    員講習前二天」等語（參偵一卷第2 頁），今高雄市選舉委
    員會既已函覆該屆選舉之監票員講習日係在99年11月4 日，
    則被告王世賢於本院審理時供稱係在99年11月4 日講習前之
    99年11月初某日（即99年11月1 日至4 日間）前往被告李登
    等語，應屬可信，從而，檢察官起訴書上開之記載，自屬
    有誤，應予更正。
  (三)另被告李登利用被告王世賢前來辭退投票監察員且四下無
    人之機會，以1 票500 元之代價，交付1,500 元之賄款予王
    世賢，要求王世賢及其家中有投票權人投票支持王榮仁，並
    獲得王世賢允諾等情，業據證人即被告王世賢於調查局詢問
    時證稱：因李登推薦其擔任該屆選舉之監票員，然因其不
    想擔任，就在監票員講習之前二天，前往李登住處兼服務
    處，請李登幫其取消監票員工作，李登就當場自褲袋內
    掏出1,500 元自桌子底下塞往其手上，叫其投票給市議員王
    榮仁，其就順手放進口袋，回家後才發現是1,500 元現金等
    語（參偵一卷第2 頁）；復於檢察官訊問時證稱：李登大
    概在半個月前在里長辦公室拿1,500 元買其家人共3 票，叫
    其投給11號王榮仁，因其戶籍內有其與妻子、兒子共3 票之
    投票權人等語（參偵一卷第12頁）；本院審酌證人即被告王
    世賢於調詢、偵查中之自白及證述內容互核一致，且係在記
    憶猶新情況下作成，未受外界污染，尚無時間慮及其陳述對
    被告李登之影響，所述自與事實較為接近，參諸被告王世
    賢於調詢時亦供稱：其與李登平日並無深交，也無金錢往
    來及恩怨，但其中風時，李登曾對其表達關切及幫忙申請
    補助，故其積欠李登人情等語（參偵一卷第2 、3 頁），
    則被告李登倘無交付金錢及囑咐被告王世賢投票予市議員
    候選人王榮仁，衡情被告王世賢實無虛構前述事實而為不利
    於己之自白及誣指上積欠人情之被告李登之理，足徵證人
    即被告王世賢自白及證述被告李登於上開時、地，交付1,
    500 元之賄款予被告王世賢，要求被告王世賢及其家中有投
    票權人投票支持王榮仁，被告王世賢並收受賄款而允諾等語
    ，尚屬可信，並有被告王世賢事後自行交付之賄款現金1,50
    0 元扣案足資佐證，從而，被告李登有上開交付賄款之犯
    行及被告王世賢有前揭收受賄款之犯行等情，均堪認定。
  (四)嗣被告王世賢翻異前詞，於本院審理時改稱：其遭調查官強
    行架上車後，調查官有詢問李登是否曾交付1,500 元之賄
    款，並表示只要將身上的1,500 元現金交出就可以結案，也
    不會被收押，其擔心老婆小孩會被連累，只好乖乖照辦，其
    雖有表示這1,500 元是監票員之報酬，但調查官聽到這1,50
    0 元就叫其咬李登，又其在調查局、檢察官面前接受訊問
    時因血壓飆高、身體狀況不好，故回答之內容均非出於本意
    云云（參本院卷第176 ～179 頁）。然被告王世賢於調查官
    出示傳票表明來意後，尚能自由返回其住處拿取印章及交代
    行蹤，顯係出於己意而隨調查官回調查局接受詢問一情，已
    據本院認定如前（參理由欄壹、一(一)部分），自難認被告王
    世賢於案發當時有何身體或意識遭強制之情事，且被告王世
    賢於調詢、偵查時之精神狀況尚佳，無精神不濟而胡亂回答
    或答非所問之情，均係出於自由意志回答等情，亦如前述（
    參理由欄壹、一(三)、二(一)部分），亦難認被告王世賢斯時出
    於自由意志之陳述有何胡言亂語而隨意誣陷他人之舉動；況
    投票監票員之報酬，乃選舉當日唱票完，由國家發給選務人
    員，非被告李登私人所給予，則本件被告王世賢既未擔任
    監票之選務人員，又何來1,500 元之收入可提供予調查官扣
    案？再參之被告王世賢與被告李登並無恩怨，王世賢曾因
    被告李登曾幫忙申請補助一事而積欠李登人情一節，已
    如上述，實難想像被告王世賢僅因調查官上開言語即刻意誣
    陷尚積欠人情之被告李登之可能，更遑論本件並無事證足
    資證明調查官有以上開言語威脅、利誘被告王世賢之情事，
    益徵被告王世賢上開翻異前詞之證述，毋寧係面對被告李登
    在庭之人情壓力而為迴護之詞，實難採信。
  (五)綜上所述，本件事證已明，被告李登、王世賢所辯上情，
    均屬卸責之詞，不足採信。被告李登此部分投票行賄、被
    告王世賢此部分投票受賄之犯行，均堪認定。
二、論罪科刑：
  (一)按投票行賄罪之處罰分別規定於刑法第144 條及公職人員選
    舉罷免法第99條第1 項，而公職人員選舉罷免法第99條第1
    項為刑法第144 條之特別法，依特別法優於普通法之規定，
    應優先適用公職人員選舉罷免法。故核被告李登所為，係
    犯公職人員選舉罷免法第99條第1 項之交付賄賂罪；核被告
    王世賢所為，則係犯刑法第143 條第1 項之投票受賄罪。被
    告李登上開交付賄賂之前階段行求行為，為其後交付賄賂
    之行為所吸收，不另論罪。又犯刑法第143 條第1 項之罪，
    在偵查或審判中自白者，減輕其刑。公職人員選舉罷免法第
    111 條第1 項定有明文。本件被告王世賢就其所犯投票受賄
    罪，於偵查中自白犯行（參偵一卷第11頁），依法自應減輕
    其刑。
  (二)爰審酌民主政治之基礎在於建立公平及公正之選舉，須由選
    民評斷候選人之才德、品行、學識、操守、政見而選賢與能
    ，而賄選行為係敗壞選風之主要根源，影響選舉之公正性與
    社會之風氣，扭曲選舉制度尋求民意之真實性，本件被告李
    登身為里長，當知近年政府均大力宣導不得從事賄選等行
    為，竟仍以前開賄選之方式，為第5 選區市議員候選人王榮
    仁拉票，企圖影響選舉之最終結果，敗壞選風，所為實屬不
    該；而被告王世賢未善盡公民之責，不僅未拒絕或規勸被告
    李登之賄選行為，反而予以收受賄賂並允諾之，同有可議
    ；復審酌被告李登行賄之對象僅有被告王世賢1 人，賄選
    之金額尚非至鉅，暨其動機、手段、目的等一切情狀，分別
    量處如主文所示之刑，並就被告王世賢所處徒刑部分，考量
    其學歷、經濟狀況，諭知以1,000 元折算1 日之易科罰金折
    算標準。再按犯本章之罪或刑法分則第六章之妨害投票罪，
    宣告有期徒刑以上之刑者，並宣告褫奪公權，公職人員選舉
    罷免法第113 條第3 項定有明文，而此項褫奪公權之宣告，
    寓有強制性，為刑法第37條第2 項之特別規定，不受宣告6
    月以上有期徒刑之限制，法院自應優先適用（最高法院81年
    度台非字第246 號判決意旨參照）。是被告李登、王世賢
    既因交付賄賂罪、投票受賄罪而經本院分別宣告如上所述之
    有期徒刑，自應均依公職人員選舉罷免法第113 條第3 項之
    規定，分別宣告被告李登褫奪公權4 年，被告王世賢褫奪
    公權1 年，以符法紀。
  (三)末按公職人員選舉罷免法第99條第3 項固規定：「預備或用
    以行求期約或交付之賄賂，不問屬於犯人與否，沒收之」，
    惟如其賄賂已交付予有投票權之人收受，因收受者係犯刑法
    第143 條第1 項之投票受賄罪，其收受之賄賂應依同法條第
    2 項之規定沒收之，如全部或一部不能沒收時，追徵其價額
    ，故犯投票行賄罪者，其已交付之賄賂，自應依刑法第143
    條第2 項之規定，於其對向共犯所犯投票受賄罪之從刑宣告
    追徵、沒收，不得再依上開規定沒收（最高法院95年台上字
    第2407號判決要旨參照，其中現行公職人員選舉罷免法第99
    條第3 項原條號為第90條之1 第3 項）。是以，行賄者倘已
    交付該賄賂予收受賄賂之人，並得依刑法第143 條第2 項，
    對收受賄賂之人宣告沒收或追徵其價額之從刑宣告，則不得
    再依公職人員選舉罷免法第99條第3 項之規定宣告沒收。從
    而，本件扣案之被告王世賢所收受賄賂1,500 元部分，自應
    依刑法第143 條第2 項規定，於被告王世賢所犯投票受賄罪
    項下宣告沒收之，無庸於被告李登論罪科刑項下為沒收之
    宣告。另在被告李登住處扣得之雜記紙1 張，因無證據證
    明與本件犯罪有關，復非屬違禁物，爰不另為沒收之諭知，
    均附此敘明。
據上論斷，應依刑事訴訟法第299 條第1 項，公職人員選舉罷免
法第99條第1 項、第111 條第1 項、第113 條第3 項，刑法第11
條、第143 條、第41條第1 項前段，刑法施行法第1 條之1 ，判
決如主文。
本案經檢察官陳登燦到庭執行職務。
中    華    民    國   100    年    7     月    29    日
                  刑事第十五庭  審判長法  官    莊珮君
                                      法  官    吳佳樺
                                      法  官    王俊彥
如不服本判決應於收受判決後10日內向本院提出上訴書狀，並應
敘述具體理由。其未敘述上訴理由者，應於上訴期間屆滿後20日
內向本院補提理由書(均須按他造當事人之人數附繕本)「切勿逕
送上級法院」。
以上正本證明與原本無異。
中    華    民    國   100    年    7     月    29    日
                                     書記官     黃園芳
附錄本案論罪科刑法條：
公職人員選舉罷免法第99條
對於有投票權之人，行求期約或交付賄賂或其他不正利益，而約
其不行使投票權或為一定之行使者，處3 年以上10年以下有期徒
刑，得併科新臺幣1 百萬元以上1 千萬元以下罰金。
預備犯前項之罪者，處1 年以下有期徒刑。
預備或用以行求期約或交付之賄賂，不問屬於犯人與否，沒收之
。
犯第1 項或第2 項之罪，於犯罪後六個月內自首者，減輕或免除
其刑；因而查獲候選人為正犯或共犯者，免除其刑。
犯第1 項或第2 項之罪，在偵查中自白者，減輕其刑；因而查獲
候選人為正犯或共犯者，減輕或免除其刑。
公職人員選舉罷免法第111 條
犯第97條第2 項之罪或刑法第143 條第1 項之罪，於犯罪後三個
月內自首者，免除其刑；逾三個月者，減輕或免除其刑；在偵查
或審判中自白者，減輕其刑。
意圖他人受刑事處分，虛構事實，而為前項之自首者，依刑法誣
告罪之規定處斷。
中華民國刑法第143 條
（投票受賄罪）
有投票權之人，要求、期約或收受賄賂或其他不正利益，而許以
不行使其投票權或為一定之行使者，處3 年以下有期徒刑，得併
科5 千元以下罰金。
犯前項之罪者，所收受之賄賂沒收之。如全部或一部不能沒收時
，追徵其價額。